# 陈老师，关于积分的问题，我思考了很久又要请教您了

提问人：dfhcpa 时间：2017-12-24 01:25:20
陈老师，您好，关于积分的问题以前向您请教过一次，当时很多问题都没想清楚，现在又要麻烦你了
背景：某培训机构推出一个ABC课程，正常销售每节课 100 元，小李同学购买了 100 节课，合同总金额 10000 元；收入确认按照已发生课程占总课程的比例确认收入； 事项 1 ：培训机构为促进学员上课，推出认真上课、认真完成作业积分制度，如果学员在培训期间能积极按时上课认真完成作业，则赠送积分，否则不赠送积分；小李同学在培训期间上完 40 节课后，因为认真上课受赠了 200 积分（该积分等同于 200 人民币，折合成两节课，但不能直接变现）； 事项 2 ：培训机构为促进现有学员积极推荐新学员，推出介绍新学员送积分制度；小李同学在培训期间上完 40 节课后推荐了一个新同学受赠了 400 积分（该积分等同于 400 人民币，折合成四节课，但不能直接变现）； 以上送积分的情况跟一般送积分的情况不太相同，目前会计准则要求在合同初始时就按照所送积分的公允价值确认递延收益，但这仅适用于合同订立时即能确定赠送积分数量的情况，而以上的案例，在合同订立时无法确切的估计可能赠送积分的情况；
第一种理解：不管是事项 1 或者事项 2 ，均属于企业为了增加口碑或者增加销售的促销行为。可以理解为：赠送积分的时候视为没有现金流出的销售行为，积分兑现课程实现时视为没有现金流入的销售行为，因此处理如下： 1 、赠送积分的时候： 借：销售费用600 贷：预计负债 600 2、积分兑现的课程已经实现： 借：预计负债 600 贷：营业收入 600 3、积分作废时： 借：销售费用 -600贷：预计负债 -600 理解 1 的问题是：这样理解可能不符合新收入准则第二条的规定：“收入，是指企业在日常活动中形成的、会导致所有者权益增加的、与所有者投入资本无关的经济利益的总流入”。单纯送积分并没有导致“经济利益的流入”和“所有者权益增加”。而且在第二步确认收入的时候，搞不清楚该进哪个课程收入明细；
第二种理解：将事项 1 、事项 2 归类为合同变更的业务按照新收入准则进行会计处理；学员获得的积分用途主要包括三种：用途一是学员在向培训机构购买新课程时可以用积分抵充新课程的交易价格；用途二是学员将积分赠送给其他新学员，可以递冲该新学员的课程费用；用途三是学员获得积分后仅是在相同课程学习中通过积分的使用比没有得到积分的学员可以多听几节课。 针对用途一及用途二，学员在向培训机构购买新课程时可以用积分抵充新课程的交易价格或者转增他人抵充新课程的交易价格，受影响的主要是新合同的合同总价；符合收入准则第八条第（一）的规定“合同变更增加了可明确区分的商品及合同价款，且新增合同价款反映了新增商品单独售价的，应当将该合同变更部分作为一份单独的合同进行会计处理。”根据准则规定这是一项新合同，与原合同无关。换言之，对原合同的收入不产生任何影响，不必调整原合同的交易价格。既然是作为新合同处理，该积分要等到学员购买新课程，企业与学生签订了新的授课合同时才需要考虑该积分对新合同产生收入的影响。在学员未购买新课程之前，新合同不成立，企业没有任何履约义务，不必考虑积分的影响；因此，授予积分的时候不做任何账务处理，等到学员购买新课程时或者转增他人抵充新课程交易价格的时候，作为合同折扣处理； 针对用途三，学员获得积分后仅是在相同课程学习中通过积分的使用比没有得到积分的学员可以多听几节课，则属于第八条第（三）点的规定，合同变更未增加商品及合同价款“且在合同变更日已转让的商品与未转让的商品之间不可明确区分的，应当将该合同变更部分作为原合同的组成部分进行会计处理，由此产生的对已确认收入的影响，应当在合同变更日调整当期收入”，则：在授予积分的时候也不做会计处理，等到学员确定使用积分在相同课程下多听课时，重新计算每节课的单价，冲减前期多确认收入，然后正常按照增加后的总课程确认收入； 理解 2 的问题是，期末对于授予学员的积分不确认销售费用也不确认相应的负债；但毕竟是授予了学员一项重大权利，貌似也不合适。
综上：第一种理解下，期末增加相应的负债及销售费用，如学员使用积分则转相应收入，如学员积分作废则冲减前期的销售费用；第二种理解下，视为合同变更，授予学员积分后在学员没有做出明确的意思表示的情况下不做任何处理，期末也不增加负债和销售费用，只有等到学员确定如何使用积分的时候才做相应处理；两种理解貌似都有合理的地方，也都有各自的问题； 如果从合同法的角度来考虑的话，期末虽然授予学员积分，但这仅是培训机构的一项要约，赋予了学员一项价值 600 元的权利，但学员是否使用或者如何使用，作为培训机构几乎无法合理估计，既然学员并没有做出明确的意思表示即没有承诺，则合同并未成立，则是不是可以认为不构成一项现实履约义务呢？因此在期末的时候就可以不作为一项义务确认负债？当然会计准则或有负债里其实也没要求一定要对方承诺，所以相当纠结。 陈老师，您对准则的理解比较深刻，您认为哪种理解更符合准则？

回答人：chenyiwei
在现行准则下，建议在授予积分时，按所授予积分的公允价值（考虑可兑换课程服务的公允价值和预计使用率）确认为销售费用和预收账款（和该学员尚未消耗的预收账款一并考虑，如果无法估计使用率则假设为100%），后续耗用时结转收入，积分作废时未耗用积分的账面价值予以冲回处理，冲减销售费用。 此处确认预收账款及后续结转收入，可以理解为前期无偿送出的经济利益的回流。

提问人：dfhcpa 时间：2017-12-25 11:28:19
陈老师，您说的现行准则是指以前的老准则还是新准则？

回答人：chenyiwei
2006 版准则。

提问人：dfhcpa 时间：2017-12-25 20:37:04
这家单位将来要IPO，所以我想尽可能的符合新准则的精神进行前期财务规整，目前新准则没有说明积分的处理问题，估计就算出来指南，在合同执行中获取积分的处理也不大可能解释多清楚。陈老师，体会您回复的意思，不管学员将来如何使用积分，在授予日，应该作为学员的一项重大权利进行确认。我慢慢的转变思维了，把您的思路与新准则中的第八条结合起来，沿用前面的案例，打算下面这样操作您看是否合适新准则的规定？ 一、授予积分时，授予了学员一项重大权利，学员如何使用积分此时并不明朗，视为促销手段入销售费用： 借：销售费用 600 贷：预计负债 600 二、如果积分兑换成相同课程类型下的课时（就是在原来的课程类型下多上几节课）或者兑换成其他课程类型课时时：符合准则第八条中第一款的规定“（一）合同变更增加了可明确区分的商品及合同价款，且新增合同价款反映了新增商品单独售价的，应当将该合同变更部分作为一份单独的合同进行会计处理。”因此，对新增的课程作为一份单独合同处理，原来合同正常确认收入保持不变，新增的课程完成后： 借：预计负债 600 贷：营业收入 600 三、如果积分用于抵冲自己购买新报课程的费用或者赠送他人抵充新报课程费用时：未影响到原合同的执行，原合同正常处理；新合同设立，合同对价为学员缴纳的学费以及学员持有的积分权利；比如正常课程需要 10000 元，现在有 600 积分，则学员实付 9400 元； 借：银行存款9400 预计负债 600 贷：预收账款 10000 四、积分没有使用直接作废时，一般此时合同已经终止，积分期限已过； 借：销售费用-600 贷：预计负债 -600 综上：进行以上处理，在授予日，确认了学员的重大权利相应的确认了销售费用，但此时学员如何使用并不明朗，视为一笔没有现金支出的营销活动；在学员兑换成课时时或者抵充新报课程费用时，视为一笔没有现金流入的预收款项；
陈老师，您认为我这样处理是否合适？

回答人：chenyiwei
新准则下对奖励积分问题也是有规定的，即第三十五条； 第三十五条 对于附有客户额外购买选择权的销售，企业应当评估该选择权是否向客户提供了一项重大权利。企业提供重大权利的，应当作为单项履约义务，按照本准则第二十条至第二十四条规定将交易价格分摊至该履约义务，在客户未来行使购买选择权取得相关商品控制权时，或者该选择权失效时，确认相应的收入。客户额外购买选择权的单独售价无法直接观察的，企业应当综合考虑客户行使和不行使该选择权所能获得的折扣的差异、客户行使该选择权的可能性等全部相关信息后，予以合理估计。客户虽然有额外购买商品选择权，但客户行使该选择权购买商品时的价格反映了这些商品单独售价的，不应被视为企业向该客户提供了一项重大权利。 你的理解具有一定的合理性。

提问人：dfhcpa 时间：2017-12-26 09:52:41
谢谢陈老师，这一条我也注意到了，不过其实还是处理在合同设立之初就能确定客户重大权利的公允价值的情况，进而作为单项履约义务分拆；我现在这个情况在合同设立之初确实无法合理估计，毕竟谁也说不准哪个学员可以通过转介绍新学员或者会因为学习努力而获得积分；
陈老师，如果您对我上面做的分录有任何疑虑或者觉得不恰当的地方，不吝赐教；我心里也有点虚

回答人：chenyiwei
你的会计处理分录还是基本合理的。

提问人：zengfengxia 时间：2017-12-27 14:47:25
陈版， 事项一的完成作业积分奖励，学员是否可能获取，取决于其主观意愿，因此，企业事实上已经向学员授予了一项对额外商品或服务的选择权，构成了企业应向学员履行的一项单独可辨认的合同义务。因此，在签署合同时，企业应将对价分摊至积分对应部分。 事项二推荐新学员发放的奖励积分，属于企业与学员达成的另外一项促销合同，企业为劳务购买方，学员为出售方，企业支付的对价是其培训服务。修订后CAS14第 19 条明确，企业应付客户对价是为了向客户取得其他可明确区分商品的，应当采用与本企业其他采购相一致的方式确认所购买的商品。因此，在学员完成促销行为时，确认费用同时确认对其的负债。 上述理解对吗？

回答人：chenyiwei
可以这样理解。